最高法院刑事判決　　　　　　　　　 110年度台上字第4610號
上　訴　人　陳春麒



選任辯護人　王淑琍律師
上　訴　人　鄭文雄


原審辯護人　王家鋐律師
上列上訴人等因違反毒品危害防制條例案件，不服臺灣高等法院
中華民國110 年1 月28日第二審判決（108 年度上訴字第1796號
，起訴案號：臺灣宜蘭地方檢察署107 年度偵字第4289、4292、
4609、5259號、107 年度毒偵字第293 、667 號），提起上訴（
鄭文雄部分係由原審辯護人代為上訴），本院判決如下：
    主  文
上訴駁回。
    理  由
壹、上訴人甲○○犯如原判決附表（下稱附表）一所示之罪、被
    訴施用第一級毒品部分及上訴人乙○○部分：
一、按刑事訴訟法第377 條規定，上訴於第三審法院，非以判決
    違背法令為理由，不得為之。是提起第三審上訴，應以原判
    決違背法令為理由，係屬法定要件。如果上訴理由書狀並未
    依據卷內訴訟資料，具體指摘原判決不適用何種法則或如何
    適用不當，或所指摘原判決違法情事，顯與法律規定得為第
    三審上訴理由之違法情形，不相適合時，均應認其上訴為違
    背法律上之程式，予以駁回。
二、本件原判決撤銷第一審關於（一）依想像競合犯關係，從一
    重論處甲○○持有第一級毒品純質淨重10公克以上（尚犯持
    有第二級毒品純質淨重20公克以上罪）、施用第一級毒品（
    尚犯施用第二級毒品）、（二）論處甲○○販賣第一級毒品
    （2 罪）、施用第一級毒品、（三）分別論處甲○○、乙○
    ○共同販賣第一級毒品各罪刑（不含相關沒收宣告）部分之
    判決，改判（一）依想像競合犯關係，從一重論處甲○○如
    附表一編號1 所示持有第一級毒品純質淨重10公克以上（尚
    犯持有第二級毒品純質淨重20公克以上）、（二）論處甲○
    ○如附表一編號3 、4 所示犯行為時毒品危害防制條例第 4 
    條第1 項之販賣第一級毒品、（三）分別論處甲○○、乙○
    ○共同犯行為時毒品危害防制條例第4 條第1 項之販賣第一
    級毒品各罪刑（販賣第一級毒品部分均處有期徒刑）、（四
    ）諭知甲○○公訴不受理（被訴施用第一級毒品部分）。又
    維持第一審相關沒收宣告部分（不含甲○○被訴施用第二級
    毒品部分）之判決，駁回其等在第二審之上訴。已詳敘（一
    ）認定甲○○持有第一級毒品純質淨重10公克以上、販賣第
    一級毒品及甲○○與乙○○共同販賣第一級毒品部分之犯罪
    事實所憑證據及理由、（二）諭知甲○○被訴施用第一級毒
    品部分公訴不受理所憑之依據及理由。並對甲○○關於持有
    第一級毒品純質淨重10公克以上及持有第二級毒品純質淨重
    20公克以上部分之自白，如何與事實相符，為可採信，依據
    卷內資料予以說明。
三、甲○○、乙○○上訴意旨略稱：
（一）甲○○部分：
１、其持有第一級毒品海洛因純質淨重10公克以上，與其施用第
    一級毒品，具有高、低度行為之吸收關係，應合一裁判，論
    以持有第一級毒品純質淨重10公克以上罪。且其因另案在監
    執行，無受觀察、勒戒之必要。原判決就其被訴施用第一級
    毒品部分諭知公訴不受理，有不適用法則或適用不當及未受
    請求之事項予以判決之違誤。
２、卷附107 年度聲監字第150 號通訊監察書記載監察期間為民
    國107 年4 月12日至同年5 月11日，執行機關執行監聽未遵
    守監察期間，107 年6 月15日、6 月20日、7 月5 日所取得
    之通訊監察譯文，均無證據能力。原判決仍採為認定其犯罪
    事實之證據，有違證據法則。
３、原判決先謂其就犯罪事實欄（下稱事實欄）一之（二）之 1
    所為係犯持有第一級毒品純質淨重10公克以上罪及持有第二
    級毒品純質淨重20公克以上罪，後謂其就事實欄一之（二）
    所為係犯販賣第一級毒品罪。又事實欄一之（一）之2 記載
    其於107 年6 月20日14時50分向證人陳育龍收取新臺幣（下
    同）1 千元，附表一編號3 卻記載其於同日15時10分許向陳
    育龍收取1 千元。另原判決主文記載其犯附表一所示之罪，
    處附表一所示之刑。附表一卻未記載其所處之刑。均有理由
    矛盾之違誤。
４、由原審勘驗陳育龍、乙○○（下稱陳育龍等2 人）之警詢錄
    音光碟筆錄及陳育龍等2 人於第一審之證詞，參酌陳育龍於
    警詢時自承施用毒品，警員卻未採尿及陳育龍於警詢、偵查
    中所述第一級毒品海洛因之重量不同等情，可知警員以免於
    採尿為條件，並提供乙○○之警詢筆錄給陳育龍參考，要求
    陳育龍配合為不利於其之陳述。原判決未說明何謂「不正之
    利誘」、警員何以未對陳育龍採尿、為何陳育龍於其未同時
    在庭時之陳述較為可信，究明陳育龍等2 人有無受警員誘導
    ，僅憑陳育龍等2 人警詢陳述時的態度，即認定其2 人警詢
    陳述未受到誘導，有較為可信之特別情況，具證據能力，有
    理由不備、矛盾及應於審判期日調查之證據而未予調查之違
    法。又其於110 年7 月28日收到陳育龍所寄書信，陳育龍坦
    言不實指證其販毒係因警員以不採尿送驗為條件，足證其係
    遭陳育龍誣陷。
５、其與陳育龍為多年好友，其於107 年6 月15日請乙○○交付
    海洛因，未說要收錢，另其於同年6 月20日並未幫陳育龍購
    毒，同年7 月5 日則係無償提供海洛因予陳育龍解癮，無販
    毒牟利之主觀犯意。陳育龍於偵查中證稱是要其幫忙購毒，
    同年6 月15日取得海洛因0.3 公克；於第一審證稱同年6 月
    15日乙○○係交付戒指，同年6 月20日、7 月5 日均無毒品
    交易。乙○○於偵查中證稱不知其交待何事；於第一審證稱
    係轉交硬物，收受紅包袋。是陳育龍等2 人於警詢、偵查及
    第一審所為證言，前後不一。卷內通訊監察譯文亦無與毒品
    交易有關之對話內容，現場蒐證照片復無法證明其於同年 6
    月20日、7 月5 日將手伸入陳育龍車內之動作是交易毒品。
    且1 千元不可能買到0.4 公克海洛因，原審未向法務部查詢
    毒品價金統計資料，僅憑陳育龍等2 人於警詢、偵查中之證
    詞，遽行認定其有營利之意圖及販賣第一級毒品之犯行，違
    反證據法則，並有判決不備理由及調查未盡之違誤。
６、其犯罪類型、行為態樣、手段均類似，且犯罪時間相近，責
    任非難重複程度較高。原判決所定應執行刑顯較相類案件為
    重，違反比例、責罰相當原則，有適用法則不當之違誤。
（二）乙○○部分：
    其於警詢時確曾遭警員恫嚇配合供述，而與警員起爭執，原
    判決卻憑主觀認定其陳述時語氣平和，難認有受到誘導之情
    事。又其不知甲○○與陳育龍交易的內容，而外觀為白色粉
    末之毒品種類甚多，其如何能一望即知所交付之物品為海洛
    因。原判決僅憑其有施用海洛因之經驗，遽行認定其當知所
    交付之物為海洛因，有違無罪推定原則。
四、惟查：
（一）
１、109 年1 月15日修正公布，同年7 月15日施行之毒品危害防
    制條例第20條第3 項規定，犯第10條之罪者於觀察、勒戒或
    強制戒治執行完畢釋放後，3 年後再犯第10條之罪者，適用
    同條前2 項之規定，即再經觀察、勒戒或強制戒治等程序。
    上開所稱「3 年後再犯」，只要本次再犯（不論修正施行前
    、後）距最近一次觀察、勒戒或強制戒治執行完畢釋放，已
    逾3 年者，即該當之，不問其間有無犯第10條之罪經起訴、
    判刑或執行而受影響，此為本院已統一之法律見解。又毒品
    危害防制條例第35條之1 第2 款規定，係仿87年5 月20日修
    正施行之第35條所增訂，然斯時毒品危害防制條例對施用毒
    品者戒癮治療處遇方式僅有「觀察、勒戒或強制戒治」一途
    ，與之後歷次修法已得為多元處遇，誠難相提並論，適用上
    自應與時俱進，且該條文第2 款前段所稱「審判中之案件，
    由法院或少年法院（地方法院少年法庭）依修正後規定處理
    」，旨在規範修正施行前已繫屬於法院之是類案件，法院應
    按其訴訟程序進行程序，適用修正後相關規定為審認，並未
    明文應一律依職權裁定觀察、勒戒。則法院對於審判中之案
    件，視個案情形，分別裁定令入勒戒處所觀察、勒戒，或判
    決不受理，俾檢察官衡酌判斷如何經由多元化之緩起訴處遇
    達成戒除毒癮目的，均屬「依修正後規定處理」之範疇。至
    於增訂毒品危害防制條例第35條之1 第2 款之立法理由究非
    法律條文，且所載由法院依職權為觀察、勒戒之裁定，僅止
    於謀求程序之經濟，並未兼顧被告得獲多元處遇之權益保障
    ，宜解釋為例示說明，無從執此逕謂立法者有意排除其他修
    正後規定之適用。準此，法院依職權裁定觀察、勒戒，或為
    不受理之判決，依憑法條文義、立法理由，或基於被告利益
    、修法意旨，均屬有據，為求彈性適用，以期兼容並蓄，俾
    於程序經濟及被告利益間取得平衡，復衡以毒品危害防制條
    例為防制毒品危害，維護國民身心健康之立法目的，暨本次
    擴大檢察官對施用毒品者附條件緩起訴之範圍，使其能視個
    案具體情節給予適當多元處遇之修法精神，法院就此類橫跨
    新舊法案件（少年保護事件除外），自得斟酌個案情形，擇
    一適用。此亦為本院最近已統一之法律見解。又刑事訴訟法
    第303 條第1 款規定，案件有起訴之程序違背規定之情形者
    ，應諭知不受理之判決。所稱起訴之程序違背規定，無須侷
    限於起訴時為斷，因起訴後始發生之情事變更事由，致法院
    不能為實體上之審理及實體判決者，亦屬之。而毒品危害防
    制條例修法後既已賦予檢察官視個案不同而為觀察、勒戒或
    附條件緩起訴之裁量權，復涉施用毒品者人身自由之剝奪及
    受多元處遇之選擇，攸關其權益，故法院視個案情形，如認
    檢察官未及審酌被告有無不適合附命完成戒癮治療等緩起訴
    處分之情形，而逕予裁定觀察、勒戒，顯屬不利或有失公平
    者，自得認起訴之程序違背規定，且無從補正而為不受理之
    判決，俾由檢察官再行斟酌而為適法之裁量。
２、原判決以公訴意旨認甲○○於107 年3 月8 日、6 月5 日、
    7 月16日施用海洛因部分，距其最近一次施用毒品經強制戒
    治執行完畢釋放之90年10月29日，已逾3 年。檢察官未及審
    酌甲○○個案情形，是否適合「觀察、勒戒或強制戒治」或
    給予「附命完成戒癮治療緩起訴處分」，逕予提起公訴，起
    訴程序違背規定，且無從補正，因而撤銷第一審（１）分別
    依想像競合犯關係，從一重論處甲○○持有第一級毒品純質
    淨重10公克以上、施用第一級毒品（尚犯施用第二級毒品）
    、（２）論處其施用第一級毒品罪刑（不含相關沒收宣告）
    之判決，就其被訴施用第一級毒品部分改判諭知公訴不受理
    。尚無不合。又甲○○被訴於107 年3 月8 日施用第一級毒
    品部分，既應諭知公訴不受理，與其持有第一級毒品純質淨
    重10公克以上部分，即無吸收犯之低度行為應為高度行為所
    吸收，僅包括的論以一罪可言。甲○○上訴意旨以原判決未
    合一裁判，而就其被訴施用第一級毒品部分諭知公訴不受理
    ，有不適用法則或適用不當及未受請求之事項予以判決之違
    誤，係誤解法律規定，顯非適法上訴第三審之理由。
（二）卷查臺灣宜蘭地方法院107 年度聲監續字第320 號通訊監
    察書（監察對象為甲○○，監聽電話IMEI〔手機序號〕0000
    00000000000 ）所載監察期間為107 年6 月9 日起至同年 7
    月8 日止，則執行機關（宜蘭縣政府警察局）於同年6 月15
    日、6 月20日、7 月5 日執行監聽IMEZ000000000000000 行
    動電話（搭配門號0000000000號），無違法可言。縱使同年
    6 月15日、6 月20日、7 月5 日之通訊監察譯文未記載通訊
    監察書案號（監察期間），或係記載原通訊監察書之案號（
    107 年度聲監字第150 號）及監察期間，亦不能謂警方執行
    監聽未遵守通訊監察期間，所取得之上開通訊監察譯文均無
    證據能力。甲○○執此指摘，自非上訴第三審之適法理由。
（三）原判決理由甲之貳之三之（二）之1 關於甲○○就犯罪事
    實欄一之「（二）」之1 所為，係犯持有第一級毒品純質淨
    重10公克以上罪之記載（見原判決第14頁），顯係一之「（
    一）」之1 之誤寫。又附表一編號3 關於交易時間107 年 6
    月20日「15時10分」之記載（見原判決第28頁），顯係 107
    年6 月20日「14時50分」之誤載。另附表一關於「原審」主
    文欄之記載（見原判決第27頁），顯係「本院」主文欄之誤
    寫。均不影響全案之情節及判決之本旨，屬得更正之事項，
    甲○○上訴意旨執此指摘，難認係適法之第三審上訴理由。
（四）關於陳育龍等2 人警詢陳述之證據能力，原判決已依憑勘
    驗陳育龍等2 人警詢錄影光碟結果，說明如何認定其2 人於
    警詢時並無受強暴、脅迫、利誘等不正訊問之情事，並詳敘
    陳育龍警詢陳述如何與審判中不符、具有較為可信之特別情
    況，且為證明本案犯罪事實存否所必要，得為證據。甲○○
    之原審辯護人謂陳育龍等2 人警詢陳述係受警員誘導所致，
    及乙○○之原審辯護人爭執陳育龍警詢陳述之證據能力，如
    何不可採等旨甚詳。所為說明及判斷，與卷內資料相符，於
    法尚無不合。至於警員有無對陳育龍採尿、陳育龍於警詢、
    偵查中所述海洛因之重量有些微差異，均無礙於陳育龍等 2
    人於警詢時未受不正利誘及陳育龍警詢陳述有證據能力之認
    定。原判決未為說明，於判決不生影響。甲○○、乙○○上
    訴意旨猶執前詞，指摘原判決有上述違法情形，係就原判決
    已說明及於判決無影響之事項，依憑己見而為指摘，俱非上
    訴第三審之適法理由。又本院為法律審，無從調查事實及審
    酌當事人提出之新證據。甲○○上訴本院後始提出陳育龍所
    寄書信，欲證明其係遭陳育龍誣陷，同非適法上訴第三審之
    理由。
（五）證人之陳述前後稍有不符或相互間有所歧異，究竟何者為
    可採，事實審法院非不可本於經驗法則，斟酌其他情形，作
    合理之比較，定其取捨。若其基本事實之陳述與真實性無礙
    時，仍非不得予以採信，非謂一有不符或矛盾，即認全部均
    為不可採信。又施用毒品者所稱被告販賣毒品之指證，固不
    得作為有罪判決之唯一證據，仍須調查其他必要之證據，以
    察其是否與事實相符。但所謂必要之補強證據，不以證明販
    賣毒品犯罪構成要件之全部事實為必要，無論是直接證據、
    間接證據，或係間接事實之本身即情況證據，只須與施用毒
    品者之指證具有相當之關聯性，經與施用毒品者之指證綜合
    判斷，已達於通常一般人均不致有所懷疑而得確信其為真實
    者，即足當之。至證據之取捨及事實之認定，為事實審法院
    之職權，如其判斷無違經驗法則或論理法則，即不能任意指
    為違法。甲○○、乙○○上訴意旨雖均否認販賣海洛因予陳
    育龍，然查原判決①就甲○○單獨販賣海洛因部分，是依憑
    證人陳育龍之部分證述、甲○○之部分供述、卷附警員分別
    於107 年6 月20日14時50分、7 月5 日11時52分拍攝之現場
    蒐證照片及甲○○持用搭配門號0000000000號之行動電話於
    同年6 月20日、7 月5 日之通訊監察譯文等證據，尚非僅憑
    陳育龍之證述，即認定甲○○基於販毒牟利之犯意，分別於
    同年6 月20日、7 月5 日以1 千元之價格，販賣海洛因1 包
    （約0.4 公克）予陳育龍。並敘明：甲○○於第一審關於同
    年6 月20日、7 月5 日未與陳育龍交易毒品之證詞，如何不
    可採。甲○○所為同年6 月20日陳育龍約吃飯，見面時才要
    其幫忙買毒品，但其未販賣毒品給陳育龍，7 月5 日其給陳
    育龍海洛因，並未收錢之辯解，不足採信之理由；②對於甲
    ○○、乙○○共同販賣海洛因部分，綜合判斷證人陳育龍之
    部分證述、甲○○、乙○○之部分證（供）述、卷附甲○○
    持用之搭配門號0000000000號行動電話於107 年6 月15日之
    通訊監察譯文及陳育龍持用之門號0000000000號行動電話之
    通聯調閱查詢單等證據，參酌乙○○自承有施用海洛因之經
    驗，當知所交付之物為海洛因等情，尚非僅憑陳育龍之證述
    ，即認定甲○○與乙○○共同基於販毒牟利之犯意，由甲○
    ○於同年6 月15日指示陳育龍撥打乙○○之行動電話，再由
    乙○○與陳育龍相約，將甲○○所提供以衛生紙包覆之1 小
    袋海洛因交給陳育龍，向陳育龍收取1 千元價金。並敘明：
    陳育龍於第一審關於同年6 月15日係收到內裝戒指的禮品盒
    ，未付錢給乙○○之證言；甲○○於第一審關於海洛因係以
    戒指盒包裝之證言；乙○○於第一審關於陳育龍係交付紅包
    袋之證言，如何不可採。甲○○所為其是要無償請陳育龍施
    用，未說要收錢，也叫乙○○不要多問；乙○○所為不知所
    交付之物是海洛因，且言明不接觸錢，請陳育龍自己跟甲○
    ○處理之辯解，均不足採信等旨甚詳。所為論列說明，與卷
    證資料悉相符合，亦不違反經驗、論理法則，並無違誤。甲
    ○○上訴意旨就前述①仍執陳詞，指摘原判決認定其販毒，
    違反證據法則，且有判決不備理由之違誤。甲○○、乙○○
    上訴意旨對於前述②依憑己意，指摘原判決有理由不備等違
    誤。是對原審採證、認事之職權行使及原判決已說明之事項
    ，以自己之說詞或持不同之評價，而為事實上之爭辯，均非
    適法上訴第三審之理由。又甲○○單獨或共同販賣海洛因予
    陳育龍之事證已明，甲○○及其原審辯護人於原審審判期日
    ，亦未聲請法院向法務部查詢毒品價金統計資料，有審判程
    序筆錄在卷可查。原審未再為無益之調查，自無違法可言。
    甲○○執此指摘，仍非適法上訴第三審之理由。
（六）執行刑之量定，屬事實審法院得依職權裁量之事項。原判
    決已依刑法第51條第5 款規定，就甲○○所犯如附表一所示
    之罪，定其應執行有期徒刑16年6 月，既在各刑中之最長期
    以上，各刑合併之刑期以下，未逾法律規定之界限，亦無濫
    用裁量權情形，屬裁量職權之適法行使，尚難指為違法。甲
    ○○就定應執行刑部分之指摘，亦非上訴第三審之適法理由
    。
五、依上所述，此部分上訴均違背法律上之程式，皆應予駁回。
貳、甲○○被訴施用第二級毒品部分：
一、按刑事訴訟法第376 條第1 項各款所規定之案件，經第二審
    判決者，除第二審法院係撤銷第一審法院所為無罪、免訴、
    不受理或管轄錯誤之判決，並諭知有罪之判決，被告或得為
    被告利益上訴之人得提起上訴外，其餘均不得上訴於第三審
    法院，為該項所明定。
二、本件甲○○被訴於107 年3 月8 日、6 月5 日、7 月16日施
    用第二級毒品甲基安非他命部分，原判決是撤銷第一審各該
    部分之不當判決，均改判諭知不受理，核屬刑事訴訟法第37
    6 條第1 項第1 款不得上訴第三審法院之案件，亦無同條第
    1 項但書規定之情形。依上述說明，既經第二審判決，自不
    得上訴於第三審法院，其猶提起上訴，顯為法所不許，應予
    駁回。
據上論結，應依刑事訴訟法第395 條前段，判決如主文。
中    華    民    國   110    年    11    月    17    日
                  刑事第八庭審判長法  官  李  英  勇  
                                  法  官  黃  瑞  華  
                                  法  官  洪  兆  隆  
                                  法  官  吳  冠  霆  
                                  法  官  楊  智  勝  
本件正本證明與原本無異
                                  書記官
中    華    民    國   110    年    11    月    22    日